【裁判字號】    93,重國,6
【裁判日期】    970227
【裁判案由】    損害賠償
【裁判全文】
臺灣嘉義地方法院民事判決               93年度重國字第6號
原      告  甲○○
訴訟代理人  劉炯意律師
複  代理人  林恒毅律師
            陳柏達律師
            丙○○律師
            黃木春律師
            吳碧娟律師
被      告  戊○○○○○○
法定代理人  庚○○
訴訟代理人  林俊宏律師
            陳文彬律師
複  代理人  張志偉律師
            楊漢東律師
            羅振宏律師
上列當事人間請求損害賠償事件，本院於民國97年1月23日言詞
辯論終結，判決如下：
  主  文
原告之訴及假執行之聲請均駁回。
訴訟費用由原告負擔。
  事實及理由
一原告主張：被告舉辦學生畢業旅行，承辦人員應有高於一般人
  之注意義務，然被告所屬人員乙○○承辦本次活動，未依嘉義
  縣國民中小學校外教學活動實施要點要點第五項之（一）之第
  3、4、5點規定辦理，非自行規劃辦理及委託合格旅行社辦理
  ，肇事車號A3-419號遊覽車（下稱系爭汽車）出廠日期為81年
  2月，與契約書記載不同，車齡老舊，被告承辦人員乙○○未
  檢視系爭汽車行車執照，且未審慎稽查系爭汽車經違法加蓋車
  體變更結構，下方大樑嚴重生鏽，導致機件失靈。又舉辦畢業
  旅行屬學校教育行為，亦屬學校管理行為，本件校外教學總金
  額逾新臺幣（下同）100,000元，故意將遊覽車車資獨立，以
  規避政府採購法第1條、第23條、第49條、中央機關未達公告
  金額採購招標辦法第6條關於公開上網或比價招標之規定，而
  委由俗稱「牛頭」人員之訴外人江茂丁辦理，依一般經驗皆知
  未爭取承攬機會會降低費用，亦降低品質。以致發生本件車禍
  ，造成原告之女鄭安茹死亡。原告甲○○受有非財產上損害1,
  000,000元、扶養費1,466,854元僅請求1,195,020元、喪葬費
  504,980元，合計2,700,000元。扣除已領強制汽車責任保險金
  1,400,000元之半數即700,000元，請求2,000,000元。依國家
  賠償法第2條第2項或第184條、第188條之規定，提起本訴，請
  求擇一為有利於告之判決。聲明：被告應給付原告2,000,000
  元及自支付命令送達翌日起至清償日止，按週年利率5﹪計算
  之利息，並請准供擔保宣告假執行。
二被告則以：被告辦理畢業旅行活動之相關作為屬被告基於私法
  主體所為行為，並非行使公權力，無國家賠償法之適用。被告
  承辦人員於行車前，已檢查系爭汽車外觀、消防滅火器、安全
  門等，至是否底盤大樑結構改裝、煞車是否不良，縱使主管車
  輛安全之監理機關經數次審驗，仍無法發現，實非非專業之被
  告所屬人員可得知。且自系爭汽車出車後，歷經數次登山，行
  經數百公里路程後，發生剎車失靈問題，足見係臨時偶發現象
  ，又豈係被告承辦人員於出遊前事先檢查出之問題。本件車禍
  原因應與駕駛之狀態、汽車平時保養有關，是縱使被告承辦人
  員未注意系爭汽車行車執照出廠日期與契約記載日期不符，亦
  與車禍發生無因果關係。本件並無政府採購法之適用，且與事
  故之發生亦無相當因果關係。被告所屬人員乙○○已接受相關
  教育訓練，被告之選任監督已盡相當注意，並無過失。又原告
  甲○○是否支出喪葬費用亦有疑問。且原告於93年4月14日嘉
  義縣梅山鄉調解委員會調解書（下稱系爭調解書）已拋棄本件
  事件其餘請求權，不得再對被告請求。又原告已領取金額包括
  ：學生險1,000,000元、旅行平安險1,000,000元、強制汽車責
  任保險金1,400,000元、富駿交通公司理賠1,800,000元，應扣
  除上開金額，且原告甲○○亦有固定收入，並投資股票，得以
  維持生活，無受扶養必要，另扶養費應以所得稅法扶養親屬寬
  減額每年74,000元。另於訴外人鄭安茹年滿20歲前，有扶養鄭
  安茹之必要，原告減少對其扶養費支出，依民法第216條之1規
  定應相抵。原告請求慰撫金亦過高。原告於95年3月22日始依
  民法第184條請求，已罹於時效，且原告未於時效內對受僱人
  乙○○提起侵權行為損害賠償訴訟，依民法第276條第2項規定
  ，被告亦得援用該受僱人之時效利益，拒絕全部給付等語置辯
  。聲明：原告之訴駁回。
三下列事項為兩造所不爭執（見本院卷第236頁、第251頁、第26
  8頁），應堪認定：
  (一)被告舉辦92年度畢業旅行，期間自92年10月22日起至92年10
    月24日，租車前往臺北故宮博物館及新竹縣關西鎮六福村主
    題樂園等地旅遊，訴外人即被告之訓導主任乙○○與訴外人
    江茂丁接洽簽立租車合約書（下稱系爭契約），約定租用車
    輛其中1部為系爭汽車，系爭契約記載系爭汽車出廠日期為8
    8年2月，系爭汽車行車執照上記載出廠日期為81年10月。
  (二)訴外人康熹民於92年10月22日，駕駛系爭汽車，搭載訴外人
    即被告之老師林麗滿、學生郭姿吟、鄭安茹等共34人，自嘉
    義出發沿中山高速公路北上，於92年10月24日下午1時45分
    許，由新竹縣關西鎮六福村主題樂園往關西鎮方向行駛，途
    經新竹縣關西鎮○○路38號前之下坡路段時，因系爭汽車煞
    車失靈，衝撞停放在路旁之車號DS-7312號自小客車後，再
    撞擊新竹縣關西鎮○○路36號、38號民宅，致訴外人鄭安茹
    受有頭、胸部鈍力損傷而死亡。
  (三)原告甲○○係訴外人鄭安茹之母，54年9月10日生，於鄭安
    茹死亡時，餘命43年，其年滿60歲時，如有扶養必要，扶養
    義務人有3人，可受扶養年限21年。
  (四)鄭安茹係77年11月19日生，於死亡時年14歲。
  (五)原告甲○○子女除一女鄭安茹外，另有二子，即鄭朝元、鄭
    安順。
  (六)原告甲○○因本件訴外人鄭安茹死亡受領強制汽車責任死亡
    保險金700,000元。
  (七)原告甲○○、己○○因本件車禍，於93年4月14日，經嘉義
    縣梅山鄉調解委員會，與訴外人即系爭汽車所有權人富駿通
    運有限公司（下稱富駿公司）簽立系爭調解書，約定由富通
    公司給付1,800,000元予原告甲○○、己○○。
四本件爭點（見本院卷第242頁至第343頁）：
  (一)本件被告承辦人員乙○○辦理92年度畢業旅行，是否執行職
    務行使公權力？有無國家賠償法第2條第2項之適用？有無怠
    於執行職務？與鄭安茹之死亡有無因果關係？
  (二)乙○○辦理上開活動有無過失行為？與鄭安茹之死亡有無因
    果關係？
  (三)原告甲○○有無因本件車禍自訴外人富駿公司受領1,800,00
    0元、學生險1,000,000元、旅行平安險1,000,000元？得請
    求之應否扣除此等金額？
  (四)原告得請求金額應否扣除免於支出對鄭安茹之扶養費？
  (五)原告甲○○有無支出鄭安茹喪葬費？金額為何？得請求之喪
    葬費金額為何？
  (六)原告甲○○是否不能維持生活？每年得受扶養金額為何？得
    請求之扶養費為何？
  (七)原告得請求之非財產損害賠償金額為何？
  (八)原告簽立系爭調解，是否拋棄對被告之請求權？
  (九)原告依民法第184條侵權行為損害賠償請求權是否罹於時效
    ？
五本院就上開爭點，論述如下：（依本院論述之先後順序而調整
  其次序，先此敘明）：
  (一)本件被告承辦人員乙○○辦理92年度畢業旅行有無怠於執行
    職務？與鄭安茹之死亡有無因果關係？
  1.按公務員於執行職務行使公權力時，因故意或過失不法侵害
    人民自由或權利者，國家應負損害賠償責任；公務員怠於執
    行職務，致人民自由或權利遭受損害者亦同，國家賠償法第
    2條第2項定有明文。依此規定負國家賠償責任者，應具備行
    為人為公務員、須為執行職務行使公權力之行為、須係不法
    之行為、須行為人有故意或過失、須侵害人民之自由或權利
    、須不法行為與損害之發生有相當因果關係之要件，始足相
    當。又當事人主張有利於己之事實者，就其事實有舉證之責
    任。民事訴訟法第277條本文亦定有明文。又所謂相當因果
    關係，係指依經驗法則，綜合行為當時所存在之一切事實為
    客觀之事後審查，認為在一般情形，有此環境，有此行為之
    同一條件，均發生同一之結果者，則該條件即為發生結果之
    相當條件，行為與結果即有相當之因果關係；反之，若在一
    般情形，有此同一條件存在，而依客觀之審查，認為不必皆
    發生此結果者，則該條件與結果並不相當，不過為偶然之事
    實，其行為與結果間即無相當因果關係（最高法院87年度臺
    上字第154號判決參照）。
  2.原告主張：被告舉辦上開畢業旅行，被告所屬承辦人員乙○
    ○未依嘉義縣國中小學暨幼稚園校外教學活動實施要點第五
    項之（一）之第3、4、5點規定辦理，未自行規劃辦理及委
    託合格旅行社辦理，且肇事之系爭汽車出廠日期為81年2月
    ，與系爭契約記載不同，車齡老舊，乙○○未檢視行車執照
    ，未審慎稽查系爭汽車經違法加蓋車體變更結構，下方大樑
    嚴重生鏽，導致機件失靈，且本次校外教學總金額逾100,00
    0 元，故意將遊覽車車資獨立，規避政府採購法關於公開上
    網或比價招標之規定，而委由俗稱「牛頭」人員之訴外人江
    茂丁辦理，依一般經驗皆知未爭取承攬機會會降低費用，亦
    降低品質，因認被告應負國家賠償法第2條第2項賠償責任等
    情，為被告所否認，自應由原告就此事實，負舉證責任。
  3.經查，有關嘉義縣國民中小學辦理畢業旅行租用交通工具之
    規範為嘉義縣政府92年5月23日公布實施之嘉義縣國民中小
    學校外教學活動實施要點，該要點之五之（一）之第3、4、
    5 點分別規定：應要求租車公司提供安全檢核表各項檢查事
    項，內含車輛、車齡、行車執照、最近一期檢驗結果等；不
    得租用車齡超過5年以上之車輛；應約定特殊事項，調用其
    他租車公司之車輛時，應符合契約所要求之條件，有嘉義縣
    政府96年12月10日府教學字第0960169292號函在卷可稽（見
    本院卷第298頁至第301頁）。又被告之訓導主任乙○○因辦
    理本次活動，與訴外人江茂丁接洽簽立系爭契約，約定租用
    車輛其中1部為系爭汽車，系爭契約記載系爭汽車出廠日期
    為88年2月，系爭汽車行車執照上記載出廠日期為81年10月
    等情，亦如前述。且訴外人乙○○於本件所事故所涉刑事案
    件警詢時自陳：伊有特別叮嚀要車齡5年以內車輛，…伊當
    初只依合約所寫資料審核，以為車齡均符合規定，並無另要
    求提出行照比對，所以不知當中車輛有車齡不符規定者等語
    〔見臺灣新竹地方法院（下稱新竹地院）檢察署（下稱新竹
    地檢）92年度相字第537號卷(一)第27頁、第28頁，影印外放
    〕，是訴外人乙○○確有疏未注意所租用車輛不得逾5年之
    行為，固堪認定。然訴外人康熹民於92年10月22日，駕駛系
    爭汽車，搭載訴外人鄭安茹等共34人，途經新竹縣關西鎮○
    ○路38號前之下坡路段時，因系爭汽車煞車失靈，衝撞停放
    在路旁之車號DS-7312號自小客車後，再撞擊新竹縣關西鎮
    ○○路36號、38號民宅，致訴外人鄭安茹受有頭、胸部鈍力
    損傷而死亡，為兩造所不爭執，是本件車禍事故發生，係因
    系爭汽車煞車失靈，而煞車系統問題與汽車出廠日期逾5年
    兩者間，應無直接之關聯性，此有財團法人車輛研究測試中
    心96年9月21日車專字第0960005462號函在卷可稽（見本院
    卷第264頁），且依一般經驗法則，車禍事故之發生與駕駛
    人當時之狀態、駕駛行為有無違反交通規則、肇事車輛平時
    保養狀態、事發當時之外在環境至為攸關，而與車輛之車齡
    則無必然之關連性，非謂車齡逾5年即通常必然導致車禍事
    故發生之結果。準此，堪認系爭汽車車齡逾5年與本件事故
    之發生，並無相當因果關係。是縱認訴外人乙○○有疏未注
    意核對系爭汽車行車執照，而疏未注意所租用車輛不得逾5
    年之行為，亦難責令被告應負國家賠償責任。
  4.原告另主張：乙○○未審慎稽查系爭汽車經違法加蓋車體變
    更結構，下方大樑嚴重生鏽，導致機件失靈云云，又系爭汽
    車出車身經改造，固為被告所不爭執（見本院卷第196頁）
    。然(1)本件車禍事故發生，係因系爭汽車煞車失靈，已如前
    述，又系爭汽車系爭車車身、車體改造與煞車失靈間有關係
    乙節，未據原告提出證明以資證明，且依常理判斷，兩者間
    未必有關聯。(2)關於系爭汽車車身改裝是否會影響承受撞擊
    能力乙節，經財團法人車輛研究測試中心試車場經理黃品誠
    於刑事案件審理證稱：本中心93年4月30日車整字第0930273
    號函說明第二點之(二)雖記載「車輛底盤大樑經變更後因其底
    盤結構已改變，該變更應會影響車輛承受撞擊的能力，…」
    ，但還是要從設計結構的分析和實際的測試才能瞭解車體結
    構改變情形，結構分析後要先送去交通部審驗，才能瞭解車
    子結構的改變情況，針對本案，事先沒有提出申請，所以沒
    有辦法做分析，本件已經發生事故，也無法做撞擊測試，所
    以本件無法判斷是變好還是變不好。（問：依道路交通安全
    規則第23條之1規定，關於車輛不得就某些部分作變更，其
    中包含懸吊系統，下支臂桿被切除和重心系統有無關係？）
    以肇事車輛來講會有影響，但不是很大，因為它不是主要的
    懸吊和結構的構件，只是一部分。（問：肇事大客車左、右
    側大樑位置高度差約40公分，是否會影響車輛行車安全？）
    肇事大客車之左、右側大樑位置高度原本就差約40公分，但
    沒有辦法判斷是否會影響行車安全等語（見新竹地院94年度
    交訴字第19號卷(二)第187至第189頁，影印外放）。是由證人
    黃品誠前揭證述可知，肇事大客車於事故發生前，未就設計
    結構做分析審驗，事故發生後，又無法做實際的撞擊測試，
    因此，肇事大客車之底盤大樑結構雖經變更，惟無從證明該
    變更對車輛承受撞擊能力增減之影響。(3)財團法人車輛研究
    測試中心93年4月30日車整字第0930273號函覆亦載明：「車
    輛底盤大樑經變更後因其底盤結構已改變，該變更應會影響
    車輛承受撞擊之能力，但因該肇事車輛已有12年之車齡，且
    涉及車主保養之情形和大樑變更方式，本中心無法判定受影
    響的程度」等語（見新竹地檢92年度相字第537號卷(一)第154
    頁）。是依前揭事證，尚無從證明系爭汽車因改造車體結構
    ，導致該車承受撞擊之能力有所減損或降低，從而，系爭汽
    車車體雖經改造，惟依事後客觀之審查，無從認定系爭汽車
    車體之改造必然導致本件車禍結果之發生，自難認定兩者具
    有相當因果關係。
  5.原告主張：校外教學總金額逾100,000元，被告故意將遊覽
    車車資獨立，規避政府採購法關於公開上網或比價招標之規
    定，而委由俗稱「牛頭」人員之訴外人江茂丁辦理，依一般
    經驗皆知未爭取承攬機會會降低費用，亦降低品質，因認被
    告承辦人員違反政府採購法關於公開上網或比價招標之規定
    ，而委由俗稱「牛頭」人員之訴外人江茂丁辦理，依一般經
    驗皆知未爭取承攬機會會降低費用云云。然政府採購法之立
    法目的係為建立政府採購制度，依公平、公開之採購程序，
    提升採購效率與功能，確保採購品質，此觀諸政府採購法第
    1 條之規定甚明。而依系爭契約所載，訴外人江茂丁係以嘉
    泰遊覽客運有限公司（下稱嘉泰公司）名義簽立系爭契約，
    系爭汽車係稱富駿公司所有等情，有系爭契約、系爭汽車行
    車執照在卷可稽（見新竹地檢92年度相字第537號卷(二)第247
    頁、第177頁），又嘉泰公司、富駿公司均係合法登記遊覽
    車客運業公司，亦為兩造所不爭執，並有營利事業登記基本
    資料查詢1紙在卷可稽（見本院卷第233頁、第284頁），再
    參酌系爭汽車於92年10月22日發生事故前，最近一次經監理
    站檢查合格時間為92年5月22日，檢查項目含前後輪煞車、
    手煞車及拉樑等，下次檢查時間則係92年10月29日乙節，為
    兩造所不爭執（見本院卷第268頁），並有交通部公路總局
    嘉義區監理所臺南監理站94年6月3日嘉監南字第09400142
    00號函暨檢附之汽車檢驗紀錄表可證（見新竹地院94年度交
    訴字第19號卷(一)），且證人即大峰汽車保養場負責人丁○○
    本院審理時亦到庭具結證稱：伊從事汽車修復工作約30年，
    伊於92年9月29日曾保養系爭汽車關於煞車問題，指駕駛座
    煞車踏板間隙較大，伊維修後踏板間隙沒那麼大，並讓他們
    試車，煞車比較好，伊也有檢視來令片厚度，檢查結果其厚
    度可以正常發揮煞車功能等語（見本院卷第266頁至第268頁
    ），是系爭汽車所有權人既屬合法登記之遊覽車客運業公司
    ，且系爭汽車亦經監理站檢驗合格。再者，本件車禍事故之
    發生係因系爭汽車煞車失靈，亦如前述，足見縱令被告未依
    政府採購法之規定辦理，亦難認與本件事故之發生有何因果
    關係。
  6.綜上，原告以被告所屬人員乙○○違反嘉義縣國中小學暨幼
    稚園校外教學活動實施要點第五項之（一）之第3、4、5點
    規定及政府採購法之規定，未自行規劃辦理及委託合格旅行
    社辦理，且系徵汽車車齡老舊，未檢視行車執照，未審慎稽
    查系爭汽車經違法加蓋車體變更結構，下方大樑嚴重生鏽，
    導致機件失靈，請求被告應依國家賠償法第2條第2項規定負
    賠償責任，尚屬無據。
  (二)乙○○辦理上開活動有無過失行為？與鄭安茹之死亡有無因
    果關係？
  1.按因故意或過失，不法侵害他人之權利者，負損害賠償責任
    。故意以背於善良風俗之方法，加損害於他人者亦同。違反
    保護他人之法律，致生損害於他人者，負賠償責任。但能證
    明其行為無過失者，不在此限。又受僱人因執行職務，不法
    侵害他人之權利者，由僱用人與行為人連帶負損害賠償責任
    。但選任受僱人及監督其職務之執行，已盡相當之注意或縱
    加以相當之注意而仍不免發生損害者，僱用人不負賠償責任
    。民法第184條、第188條第1項定有明文。
  2.本件原告主張被告應依民法第184條、第188條規定，負損害
    賠償責任，係以：被告舉辦上開畢業旅行，被告所屬承辦人
    員乙○○未依嘉義縣國中小學暨幼稚園校外教學活動實施要
    點第五項之（一）之第3、4、5點規定辦理，未自行規劃辦
    理及委託合格旅行社辦理，且肇事之系爭汽車出廠日期為81
    年2月，與系爭契約記載不同，車齡老舊，乙○○未檢視行
    車執照，未審慎稽查系爭汽車經違法加蓋車體變更結構，下
    方大樑嚴重生鏽，導致機件失靈，且本次校外教學總金額逾
    100,000元，故意將遊覽車車資獨立，規避政府採購法關於
    公開上網或比價招標之規定，而委由俗稱「牛頭」人員之訴
    外人江茂丁辦理，依一般經驗皆知未爭取承攬機會會降低費
    用，亦降低品質等情為據，惟縱認訴外人乙○○確有疏未注
    意所租用車輛不得逾5年之行為，又未審慎稽查系爭汽車經
    違法經改造，暨未依政府採購法之規定辦理等情，然此經核
    均與本件事故之發生並無相當因果關係，已如前述，是原告
    依民法第184條、第188條之規定，請求被告應負損害賠償責
    任，自屬無據。
  (三)本件被告既毋庸負損害賠償責任，則前揭其餘所列：原告甲
    ○○有無因本件車禍自訴外人富駿公司受領1,800,000元、
    學生險1,000,000元、旅行平安險1,000,000元？得請求之應
    否扣除此等金額？原告得請求金額應否扣除免於支出對鄭安
    茹之扶養費？原告甲○○有無支出鄭安茹喪葬費？金額為何
    ？得請求之喪葬費金額為何？原告甲○○是否不能維持生活
    ？每年得受扶養金額為何？得請求之扶養費為何？原告得請
    求之非財產損害賠償金額為何？原告簽立系爭調解，是否拋
    棄對被告之請求權？原告依民法第184條侵權行為損害賠償
    請求權是否罹於時效？等爭點，當無再論述之必要。
六綜上，原告依國家賠償法第2條第2項或第184條、第188條之規
  定，提起本訴，請求被告應給付原告2,000,000元及自支付命
  令送達翌日起至清償日止，按週年利率5﹪計算之利息，自屬
  無據，應予駁回。又其訴既經駁回，則其假執行之聲請亦失所
  依附，應併予駁回。
七本件事證已臻明確，兩造其餘攻擊防禦方法，經核與本件判決
  結果不生影響，爰不一一論述，附此敘明。
八據上論結，本件原告之訴為無理由，依民事訴訟法第78條，判
  決如主文。
中    華    民    國    97    年    2     月    27    日
                  民事第二庭  法  官  蘇雅慧
正本係照原本作成。
如不服本判決，應於送達後20日內，向本院提出上訴狀並表明上
訴理由，如於本判決送達前提起上訴者，應於判決送達後10日內
補提上訴理由書（須附繕本）。
中    華    民    國    97    年    2     月    27    日
                              書記官  劉昀匊


司法院資訊處製作；財團法人民間司法改革基金會備份。
